【裁判字號】    95,再易,6
【裁判日期】    950811
【裁判案由】    拆屋還地
【裁判全文】
臺灣桃園地方法院民事判決               95年度再易字第6號
再審原告  乙○○
再審被告  甲○○
上列當事人間請求拆屋還地事件，再審原告對於中華民國95年3
月21日本院94年度簡上字第163 號確定判決提起再審之訴，本院
判決如下：
    主  文
再審之訴駁回。
再審訴訟費用由再審原告負擔。
    理  由
壹、程序方面：
    按民事再審之訴，應於三十日之不變期間內提起；前項期間
    ，自判決確定時起算，判決於送達前確定者，自送達時起算
    。民事訴訟法第500 條第1 項、第2 項定有明文。查本件再
    審原告係主張本院民國95年3 月21日94年度簡上字第163 號
    確定判決有民事訴訟法第496 條第1 項第1 款及第497 條前
    段之再審事由等語，提起本件再審之訴。而查前開判決係於
    95年3 月21日宣示而告確定，並分別於95年3 月30日、同年
    月31日送達兩造等情，經本院依職權調取前開民事卷宗核閱
    無誤，而再審原告係於95年4 月26日提起本件再審之聲請，
    並未逾30日之不變期間，則其對前開民事確定判決提起本件
    再審之訴，自屬合於程序，合先敘明。
貳、實體方面：
  一、本件再審原告提起再審之訴主張略以：(一)本院94年度簡上
      字第163 號確定判決認定坐落桃園縣龍潭鄉○○○段321
      之567 地號土地（下稱系爭土地）為烏樹林國宅興建時依
      法應留設之保留地，為該國宅公共綠地用地，自屬烏樹林
      國宅之建築基地之一部分，則國宅建築物所有人依台灣省
      政府函文內容，依法有權使用系爭土地為國宅公共綠地用
      地，至為顯然，且於此使用關係成立期間，系爭土地所有
      人基於系爭土地所有權之使用權能應受限制。而再審被告
      於受讓系爭土地時，即已明知或可得而知系爭土地係提供
      作為國宅公共綠地使用，應繼續容忍系爭土地提供為國宅
      綠地使用。申言之，原確定判決之理由係判定再審原告係
      該國宅建築物所有人，對系爭國宅公共綠地用地依法有權
      使用。而再審原告縱然於系爭土地如原確定判決附圖A所
      示部分擴建廚房使用，並非供該國宅公共綠地使用，然此
      亦僅涉及「違法使用」，並不因此即喪失其原有之使用權
      。原確定判決之理由先以再審原告本於國宅建築物所有人
      依法有權使用系爭公共綠地，爾後卻以再審原告並非基於
      再審被告與該國宅所有人間就國宅公共綠地使用關係使用
      系爭土地，再審原告使用系爭土地非有合法使用權源云云
      ，其判決有理由矛盾之違法。(二)系爭土地係因自始同意提
      供作為系爭國宅建築基地，為一法定空地使用權，乃足以
      幫助發揮國宅建物及其主要結構所在基地合法圓滿使用之
      通常效用，縱於國宅建物主要結構所在建築基地過戶時未
      一併辦理所有權移轉登記予各承購戶時，其效力依民法第
      68條規定，自及於該依法所留設有助於國宅建物及其主要
      結構所在建築基地效用之法定空地使用權之從權利在內，
      則再審原告本於買賣契約占有使用系爭土地如原確定判決
      附圖A 所示部分，自屬有法律上正當權源，非無權占有。
      又系爭土地既已為烏樹林國宅基地，再審被告之所有權亦
      遭限制，即便再審被告得收回系爭土地，亦不能作為建築
      基地或其他有經濟效益之用途，再審被告行使權利實無任
      何利益，並將致再審原告受有財產上損失，誠屬權利濫用
      ，原審確定判決未慮及此，難謂未違背法令。(三)縱認再審
      原告無權占有系爭土地，但再審原告近日由村長處取得烏
      樹林國宅住戶名冊發現人數近達百戶，而原確定判決既肯
      認系爭土地係歸烏樹林國宅全體所有人作為綠地使用，依
      法自應將系爭土地之使用回歸全體住戶，焉能僅判決歸還
      再審被告一人，若原確定判決斟酌此部分證物，應可影響
      原確定判決。爰依民事訴訟法第496 條第1 項第1 款、第
      497 條前段規定，提起本件再審之訴等語。
  二、再審之訴顯無再審理由者，得不經言詞辯論，以判決駁回
      之，民事訴訟法第502 條第2 項定有明文。按民事訴訟法
      第496 條第1 項第1 款所謂適用法規顯有錯誤者，係指確
      定裁判所適用之法規顯然不合於法律規定，或與司法院現
      尚有效及大法官會議之解釋，或最高法院尚有效之判例顯
      然違反者而言，不包括漏未斟酌證據、認定事實錯誤之情
      形在內，最高法院著有63年台上字第880 號判例可供參照
      。同時所謂適用法規顯有錯誤，係指原審判決就其取捨證
      據所確定之事實適用法規顯有錯誤而言，不包括判決不備
      理由及理由矛盾暨認定事實錯誤之情形在內，最高法院93
      年度台簡抗字第19號民事裁定意旨可資參照。是聲請再審
      之訴雖符合再審合法要件，但顯無適用法規顯有錯誤之情
      事時，法院自應以再審之訴無理由，判決駁回再審之訴。
  三、本件再審原告指摘原確定判決有判決理由矛盾之情，並有
      消極不適用民法第68條及第148 條規定之情形，核屬適用
      法規顯有錯誤云云，經查：
    (一)原確定判決認定本件再審原告本於國宅建築物所有人依法
      有權使用系爭公共綠地，然再審原告並非基於再審被告與
      該國宅所有人間就國宅公共綠地使用關係使用系爭土地，
      再審原告於系爭土地上增建建物作為廚房使用系爭土地，
      即非合法使用，其理由並無矛盾之處，況且縱認原確定判
      決於上開理由論斷有矛盾，然依前揭判例意旨，仍不能認
      為原確定判決有適用法規顯有錯誤。
    (二)次按民事訴訟採不干涉主義，凡當事人所未聲明之利益，
      不得歸之於當事人，所未提出之事實及證據，亦不得斟酌
      之，此觀民事訴訟法第388 條之規定及最高法院47年台上
      字第430 號判例意旨自明。本件再審原告於原訴訟程序所
      執抗辯事由即其占有權源，係主張桃園縣政府於出賣國宅
      房地予各承購戶時，其效力自及於該依法所留設有助於國
      宅建物及其主要結構所在建築基地效用之法定空地使用權
      之從權利在內，亦即系爭土地所有權人即被上訴人（本件
      再審被告）與國宅建物所有權人間之法律關係，應受限於
      提供作為建築基地當時之「使用關係」（租賃權、借用權
      或系爭土地原所有人出具之使用同意書），是被上訴人不
      得再本於所有權而排除上訴人之使用等語（見本院94年度
      簡上字第163 號判決第2 頁），申言之，再審原告於原訴
      訟程序係以「使用關係」為主張為其占有權源，並未主張
      其再審理由所述之「買賣契約」為其占有權源，二者分屬
      不同之占有權源法律關係，原確定判決即不得自作主張，
      逕依買賣契約之法律關係而為論斷，從而再審原告以此主
      張原確定判決有消極不適用之違法，應無可取。
    (三)再查有無權利濫用，為屬事實認定之範疇，故依前開判例
      意旨，應非得為提起再審之理由。況原確定判決亦載明再
      審原告請求再審被告容忍其拓建廚房，已超過合理使用之
      必要程度，並有害於再審被告之權利，則亦不必要再予斷
      論再審被告拒絕再審原告之上開請求，有無造成權利濫用
      之事實。故再審原告主張原確定判決未就再審被告行使權
      利有無權利濫用為認定，有適用法規不當之錯誤，亦無足
      取。
  四、末查民事訴訟法第497 條所規定之「就足以影響於判決之
      重要證物漏未斟酌」，係指第二審言詞辯論終結前，已經
      存在並已為聲明證據聲明之證據，第二審確定判決未調查
      ，且未於判決理由中說明其無調查、斟酌之必要或雖經調
      查而未於判決中斟酌者而言。再審原告提出「烏樹林國宅
      住戶名冊」係其於提起本件再審之訴時才提出之文書，並
      非於前審訴訟程序言詞辯論終結前已聲明調查者，自無所
      謂漏未斟酌可言，是再審原告此部分主張，不符該再審事
      由之規定，所執主張自不足取。
  五、綜上，再審原告主張原確定判決有民事訴訟法第496 條第
      1 項第1 款、第497 條前段之再審理由，顯不足採，從而
      ，其執此提起本件再審之訴，顯無理由，爰不經言詞辯論
      ，予以駁回。
、據上論結，本件再審之訴為顯無理由，依民事訴訟法第502
    條第2 項、第78條，判決如主文。
中    華    民    國    95    年    8     月    11    日
                  民事第三庭審判長法  官  潘進柳
                                  法  官  周玉
                                  法  官  林望民
以上正本係照原本作成
不得上訴
中    華    民    國    95    年    8     月    11    日
                                  書記官  曾建中


司法院資訊處製作；財團法人民間司法改革基金會備份。
